臺灣高等法院臺中分院刑事裁定
111年度毒抗字第546號
抗  告  人  
即  被  告  賴宜暉
上列抗告人因違反毒品危害防制條例案件，不服臺灣臺中地方法
院中華民國111年5月23日第一審裁定（111年度毒聲字第518號，
聲請案號：臺灣臺中地方檢察署110年度毒偵字第3364號，111年
度聲戒字第52號），提起抗告，本院裁定如下：
    主  文
抗告駁回。
    理  由
一、本件抗告人即被告（下稱抗告人）甲○○抗告意旨略以：
　㈠本件抗告人經依110年3月26日生效之修正後「有無繼續施用
    毒品傾向評估標準紀錄表」重新評估後是否認有繼續施用毒
    品傾向容有疑義。因前科紀錄與有無繼續施用毒品傾向之關
    聯性不明，僅能證明之前素行不良。
　㈡依毒品戒癮治療實施辦法及完成治療認定標準第9條第1項規
    定：「治療機構於戒癮治療期程屆滿後7日內，應對接受戒
    癮治療者進行尿液毒品與其代謝物檢驗及毛髮毒品殘留檢驗
    ；或於戒癮治療期程屆滿15日內，每隔3至5日，連續對接受
    戒癮治療者進行尿液毒品及其代謝物檢驗3次。其檢驗結果
    均呈陰性反應者，視為完成戒癮治療。」亦即完成勒戒之處
    分。據此，抗告人係於111年4月13日自行到臺灣臺中地方檢
    察署報到，並進入勒戒處所執行觀察勒戒，進入勒戒處所後
    採驗的尿液也絕對陰性；又抗告人之前於戒癮治療期間如11
    1年4月8日及3月份均有按時到臺灣臺中地方檢察署觀護人室
    報到採驗尿液，2月份則因為車禍自摔致身上有27處擦挫傷
    行動不便，始請假未前去報到採尿，如此何來身癮之說。
　㈢又抗告人因為骨髓及腳掌發炎腰痛難以入眠，常至藥局買普
    拿疼加強錠止疼，但效果不好，後來抗告人看護的一個癌症
    病人看抗告人疼痛到無法入睡，就拿他多餘的嗎啡止痛錠給
    抗告人止痛，真的有止痛的效果。所以後來抗告人的身體疼
    痛服用普拿疼無效時就會服用嗎啡止痛錠，但後來那個癌症
    病人自己也要服用嗎啡止痛錠，抗告人才偷偷去找海洛因來
    施用止痛，前後施用不到10次就被警方查獲，而且還是抗告
     人自己自首並配合警方檢方辦案，這已是110年10月份的事
    情。至於後來骨髓炎痛、胃痛、腰痛時都沒有施用毒品，只
    服用強效的止痛藥，包括111年2月25日抗告人車禍後服用嗎
    啡止痛錠無效後，也未曾再施用海洛因，如此何來心癮之說
     。況且施用海洛因花費甚高，抗告人每個月要替中風的老
    父親還債，還要負擔房租，實在沒有經濟能力沉淪毒海。抗
    告人亦曾跟評估醫生說以後身體有任何病痛，會去找專業醫
    生診療開藥，也曾說家中年邁雙親需我照顧，深怕子欲養而
    親不待的遺憾發生在抗告人身上，這些話難道就代表我有繼
    續施用毒品傾向嗎？難道實話實說也有錯。
　㈣關於評估標準紀錄表所載之社會穩定度方面，抗告人會照顧
    雙親直至他們百年之後，抗告人再自行尋找出路，不管未來
    社會變得如何，抗告人一定不會讓自己變成毒蟲或流浪漢；
    而在臨床評估方面，抗告人因為睡眠障礙有服用安眠藥的習
    慣，但因為入勒戒處所時聽說服用安眠藥會增加戒治的機會
    ，故戒除安眠藥致有10天沒睡好，長期精神耗弱恍惚，跟心
    理醫生見面時，精神狀況不佳，現在有請家醫科開立輔助睡
    眠的藥；又抗告人於進入勒戒處所前就未再施用毒品，也無
    戒斷症狀，條件比很多剛入所採尿反應是陽性或是有戒斷症
    狀的人都還好，故請求法院撤銷原裁定，讓抗告人可以早日
    返家照顧年邁的雙親，也讓抗告人重新生活，抗告人將來也
    會捐錢濟弱扶幼，更不會再濫用藥物等語。　　
二、按觀察、勒戒後，檢察官或少年法院（地方法院少年法庭）
    依據勒戒處所之陳報，認受觀察、勒戒人有繼續施用毒品傾
    向者，檢察官應聲請法院裁定或由少年法院（地方法院少年
    法庭）裁定令入戒治處所強制戒治，其期間為6個月以上，
    至無繼續強制戒治之必要為止，但最長不得逾1年，毒品危
    害防制條例第20條第2項定有明文。次按有無繼續施用毒品
    傾向之評估標準，並非完全以受勒戒人勒戒後之結果為準，
    勒戒前之各種情況，仍應作為評估之依據，依勒戒處所評分
    說明手冊規定，係以前科紀錄與行為表現、臨床評估、社會
    穩定度，三項合併計算分數，每一大項皆有靜態因子與動態
    因子。而關於有無繼續施用毒品傾向之評估標準，法務部業
    於110年3月26日以法矯字第00000000000號函修正頒布「有
    無繼續施用毒品傾向評估標準紀錄表」、「有無繼續施用毒
    品傾向評估標準評分說明手冊」，上開評分說明手冊載明判
    定之原則：「受觀察勒戒人入所後，經過2週時間的觀察、
    勒戒，由處所及醫療人員依據其各項紀錄、資料及觀察勒戒
    期間之行為表現，加以評分。在勒戒人入所4至6週後，可再
    做一次評估以做必要之評分修正。每一大項皆有靜態因子與
    動態因子。先以靜態因子分數評分，靜態因子分數總分在60
    分（含）以上為『有繼續施用毒品傾向』；60分以下，與動態
    因子分數相加，如果總分在60分（含）以上，為『有繼續施
    用毒品傾向』」，又評估標準紀錄表及說明手冊中「前科紀
    錄與行為表現」之第1題及第3題之計分方式修正如下(餘無
    修正)：㈠第1項「毒品犯罪相關司法紀錄」：計分方式修正
    為每筆(次)5分，總分上限為10分；㈡第3項「其他犯罪相關
    紀錄」：計分方式修正為每筆（次）2分，總分上限為10分
    。故有無「繼續施用毒品傾向」，係依具體個案之臨床實務
    及相關事證等情綜合判定，有其相當之專業依據及標準，且
    涉及專門醫學，又衡酌強制戒治之目的，係為協助施用毒品
    者戒斷毒品之心癮及身癮所為之一種保安處分類型，而該評
    估標準係將與判斷有無繼續施用傾向之相關因素加以列舉及
    量化，適用於每一位受觀察、勒戒處分之人，具一致性、普
    遍性、客觀性，以利執法者判定受勒戒人有無繼續施用毒品
    傾向，倘其評估由形式上觀察，無擅斷或濫權等明顯不當情
    事，法院應予尊重。
三、經查：
　㈠本件抗告人基於施用第一級毒品海洛因之犯意，於民國110年
    10月7日19、20時許，在臺中市烏日區高鐵臺中站附近偏僻
    處路邊，以將第一級毒品海洛因混和礦泉水置入針筒注射靜
    脈之方式，施用第一級毒品海洛因1次。嗣經臺灣臺中地方
    檢察署檢察官聲請觀察勒戒，經原審以111年度毒聲字第129
    號裁定命入勒戒處所觀察、勒戒執行後，經法務部○○○○○○○○
    附設勒戒處所評估結果，認抗告人：⑴前科紀錄與行為表現
    得32分（靜態因子：毒品犯罪相關司法紀錄6筆，上限10分
    ，得分10分，首次毒品犯罪年齡20歲以下，得分10分，有其
    他犯罪相關紀錄6筆，上限10分，得分10分，入所時尿液毒
    品檢驗無藥物反應，得分0分，共計30分；動態因子：持續
    於所內抽菸，得分2分），⑵臨床評估得39分（靜態因子：有
    多重毒品<海洛因、安非他命>濫用，得分10分，有合法物質
    濫用〈煙、酒〉，得分4分，有注射使用方式，得分10分，使
    用期間超過1年，得分10分，共計34分；動態因子：無精神
    疾病共病，得分0分，臨床綜合評估偏重，得分5分，共計5
    分），⑶社會穩定度得5分（靜態因子：有醫院看護及工地工
    人之全職工作，得分0分，家人無藥物濫用，得分0分；動態
    因子：入所後無家人訪視，得分5分，出所後與家人同住，
    得分0分），以上⑴至⑶項合計76分（其中靜態因子分數共計6
    4分、動態因子分數共計12分），而綜合判斷為「有繼續施
    用毒品傾向」等情，有上開裁定及法務部○○○○○○○○111年5月
    16日中戒所衛字第00000000000號函所檢附「有無繼續施用
    毒品傾向證明書」及「有無繼續施用毒品傾向評估標準紀錄
    表（2021年3月版）」存卷可參（見臺灣臺中地方檢察署110
    年度毒偵字第3364號卷第163至165頁、195至199頁）。而上
    開評估除詳列各項靜態因子、動態因子之細目外，並有各細
    目之配分、計算及上限，且均係勒戒處所醫師及相關專業知
    識經驗人士，依據其臨床實務及具體事證，在執行觀察、勒
    戒期間，依主管機關即法務部訂頒之評估基準進行，依其專
    業知識經驗，評估抗告人之人格特質、臨床徵候、環境相關
    因素所為之綜合判斷，不僅有實證依據，更有客觀標準得以
    評比，尚非評估之醫師所得主觀擅斷，具有科學驗證所得之
    結論，並非一罪多罰，且在客觀上並無逾越裁量標準，自得
    憑以判斷抗告人有無繼續施用毒品傾向，法院亦宜予尊重，
    況前開各項分數之計算並無錯漏，且係經依前揭修正後之評
    估標準予以評定後，總得分在60分以上，則抗告人確有繼續
    施用毒品之傾向，而達應施以強制戒治之標準，原審依檢察
    官之聲請裁定抗告人令入戒治處所施以強制戒治，於法並無
    不合。
  ㈡抗告意旨雖執上揭情詞指摘原裁定不當，惟查：
　⒈前開有無繼續施用毒品傾向評估標準，係由法務部邀集衛生
    福利部及專家學者、相關機關研商所得，並製有「有無繼續
    施用毒品傾向評估標準評分說明手冊」予以詳細規定，供專
    業醫師為客觀且一致之評估，已可避免摻雜個人好惡或流於
    恣意擅斷之情形；此等評估乃細分為「前科紀錄與行為表現
    」、「臨床評估」、「社會穩定度」及「靜態因子」、「動
    態因子」等具體項目而以評分方式為之，應可免於抽象、主
    觀之弊，並得通過科學檢驗之要求，其認定標準尚無不明確
    之處。再者，司法實務或醫學臨床上，具有毒品前科紀錄者
    ，或因長期有機會接觸毒品，或因欲藉由毒品作用暫時隔絕
    現實環境，其反覆性、繼續性再犯施用毒品行為之機率，確
    實較無毒品前科者為高，故上開評估標準將受勒戒人之前科
    紀錄列入重要之評分項目，可以反應施用毒品歷史紀錄，其
    是否能遵守法律規範的性格，以及脫離毒品影響之可能性，
    有其本質考量及合理之關連性，並非針對其過去之前案紀錄
    再重複為刑事處罰。佐以抗告人自84年起反覆施用毒品之前
    科紀錄，恰符合上開經驗法則，是前揭評估標準將抗告人之
    前科紀錄做為重要評估依據，亦無違法或不當之處。況細繹
    抗告意旨所陳，無非係就評估標準紀錄表認定不利於己之事
    實，事後漫為爭執，洵屬依憑個人意見漫事爭執之詞。佐以
    上開有無繼續施用毒品傾向評估標準紀錄表暨證明書所記載
    內容，係法務部○○○○○○○○附設觀察勒戒處所之輔導員、專業
    醫師、管理員於抗告人觀察勒戒期間，本於其職業之專業知
    識及經驗詳實評估抗告人之前科紀錄與行為表現、臨床評估
    、社會穩定度相關因素所為之綜合判斷，具有客觀性且可信
    度高，所記載之內容，具有專業醫療性而屬行政權之判斷餘
    地，倘法院由形式上觀察，除有不當外力介入、評估、擅斷
    及違背程序等明顯違法，致合法性有存疑之情事外，法院宜
    予尊重。從而，本件自不得徒憑抗告人之主觀認定或毫無根
    據之質疑即認評估標準紀錄表記載有誤，是抗告意旨㈠㈢㈣所
    辯尚難憑採。
　⒉又抗告意旨㈡所援引之毒品戒癮治療實施辦法及完成治療認定
    標準第9條第1項內容，係110年4月29日修正前之規定，現行
    毒品戒癮治療實施辦法及完成治療認定標準第13條第1、2項
    則規定：「治療機構於戒癮治療期間，應定期對被告進行毒
    品檢驗，並依檢驗結果適當調整戒癮治療內容」、「被告完
    成治療機構所規劃之各項戒癮治療內容，為完成戒癮治療」
    ，對完成戒癮治療認定，已非單以毒品檢驗結果為準，抗告
    人援引失效之舊規定作為抗告理由，已有未合。況毒品戒癮
    治療實施辦法及完成治療認定標準，係根據毒品危害防制條
    例第24條第4項，就檢察官為附命完成戒癮治療之緩起訴處
    分時，如何認定戒癮治療完成之細節，所訂定之規範，與認
    定施用毒品者經觀察、勒戒後，有無繼續施用毒品傾向，而
    應裁定令入戒治處所進行強制戒治，分屬二事，抗告人援引
    與強制戒治無關之法規提起本件抗告，實無可採。且抗告人
    自111年4月13日至同年6月12日入勒戒處所執行本案觀察、
    勒戒，此段期間因處於國家公權力拘束之下，本無再取得毒
    品之可能，是其尿液採驗呈陰性反應，乃其人身自由遭受拘
    束使然，與其是否有繼續施用毒品傾向之判斷，並無關連，
    抗告人以此主張其無繼續施用毒品傾向，尚屬無據。
　⒊復按毒品危害防制條例所規定之觀察、勒戒或強制戒治處分
    ，其立法意旨在幫助施用毒品者戒除毒癮，該處分之性質非
    為懲戒行為人，而係為防止再次施用毒品之危險性，目的係
    在戒除施用毒品身癮及心癮之措施，且強制戒治係導入療程
    之觀念，針對行為人將來之危險所為預防、矯治措施之保安
    處分，以達教化與治療之目的，可謂刑罰之補充制度，從而
    毒品危害防制條例本身所規定之強制戒治等保安處分，雖兼
    具自由刑之性質，卻有刑罰不可替代之教化治療作用；是該
    條例第20條第2項後段規定，係屬強制規定，只需觀察、勒
    戒後，經評定受觀察、勒戒人有繼續施用毒品傾向者，檢察
    官即應聲請法院裁定令入戒治處所施以強制戒治，其中並無
    任何例外規定。查，本件抗告人既有施用海洛因之犯罪事實
    ，並由原審法院裁定送勒戒處所執行觀察、勒戒處分後，經
    法務部○○○○○○○○依個案之臨床實務及具體事證，專業評估判
    定抗告人仍有繼續施用毒品傾向，而尚未戒除毒癮，則為降
    低其再次施用毒品之危險性，自有依法施以強制戒治之必要
    。亦即本案抗告人只要執行觀察、勒戒後，經評定有繼續施
    用毒品傾向，即需入戒治處所施以強制戒治，是原審裁定抗
    告人令入戒治處所強制戒治，核屬適法有據。況法務部○○○○
    ○○○○附設勒戒處所人員評估被告是否有繼續施用毒品傾向，
    係按法務部於110年3月26日以法矯字第00000000000號函修
    正頒布「有無繼續施用毒品傾向評估標準評分說明手冊（20
    21年3月版）」，依抗告人之「毒品犯罪相關司法紀錄」、
    「首次毒品犯罪年齡」、「其他犯罪相關紀錄」、「入所時
    尿液毒品檢驗」、「所內行為表現」、「物質使用行為」、
    「合法物質濫用」、「使用年數」、「臨床綜合評估（含病
    識感、動機、態度、就醫意願）」、「工作」、「家庭」等
    靜態因子、動態因子綜合評估，而上開評估表內既已詳載計
    算評估之標準，具有科學驗證所得之結論，並非空洞無據，
    已如前述。是依前揭評估表之評估結果，抗告人總分合計為
    76分，自應認有繼續施用毒品傾向，抗告人既未具體指出或
    釋明上開評估標準紀錄表所載綜合判斷結果有何瑕疵或不當
    之處，僅空言稱其已戒除毒癮不再濫用藥物云云，尚難憑採
    。至抗告意旨稱其家有高齡父母待養，且會痛改前非擺脫毒
    癮等情，經核與抗告人經觀察、勒戒後，有無繼續施用毒品
    傾向，是否應令入戒治處所強制戒治之判斷無關，而非屬可
    免除強制戒治之法定事由。從而，抗告人此部分所指之事由
    ，亦不足採。
四、綜上所述，原審因認檢察官之聲請為有理由，而裁定抗告人
    令入戒治處所施以強制戒治，其期間為6個月以上，至無繼
    續強制戒治之必要為止，但最長不得逾1年，經核其認事用
    法，並無違誤。抗告人徒執前情詞提起抗告，指摘原裁定不
    當，為無理由，應予駁回。
五、據上論斷，應依刑事訴訟法第412條，裁定如主文。　　
中　　華　　民　　國　　111 　年　　6 　　月　　10　　日
            刑事第九庭　  審判長法　官　紀  文  勝
                                法　官　賴  妙  雲
                                法　官　姚　勳　昌
以上正本證明與原本無異。                   
不得再抗告。
                                書記官  溫  尹  明
　　　　　　　　　　　　　　　　　　　　　　　　
中　　華　　民　　國　　111 　年　　6 　　月　　10　　日